【裁判字號】    91,訴,703
【裁判日期】    920321
【裁判案由】    偽造文書等
【裁判全文】
臺灣彰化地方法院刑事判決                          九十一年度訴字第七三號
    公  訴  人  臺灣彰化地方法院檢察署檢察官
    被      告  庚○○
    選任辯護人  陳振吉律師
右列被告因偽造文書等案件，經檢察官提起公訴（九十一年度偵字第三二六八號），
本院判決如左：
        主  文
庚○○明知為不實之事項，而使公務員登載於職務上所掌之公文書，足以生損害於公
眾及他人，處有期徒刑肆月，如易科罰金，以參佰元折算壹日。
        事  實
一、庚○○係傳協股份有限公司（下稱傳協公司）之董事長，明知其嫂丙○○未同意
    轉讓其所有之股權，竟於民國八十四年十一月二十四日（起訴書誤載為八十四年
    十一月二十二日前之不詳時日），將股東名冊中之丙○○更易為不知情之林金枝
    ，持之向台灣省政府建設廳，變更股東名義人及股權之變動，使台灣省政府建設
    廳負責辦理公司登記之公務員，將前揭不實之事項登載於職務上所掌之公文書內
    ，致生損害於丙○○之持股權利及影響台灣省政府建設廳對股份有限公司之登記
    事項之管考正確性。
二、案經被害人丙○○訴請台灣彰化地方法院檢察署檢察官偵查起訴。
        理  由
一、訊據被告庚○○固坦承於前揭時地，向台灣省政府建設廳為股東名冊之更易，惟
    矢口否認有前揭犯行，辯稱：伊是經過調解，得到告訴人丙○○之同意才變更股
    東名義人云云。惟查：（一）右揭犯罪事實，業據告訴人丙○○於偵審中指訴綦
    詳。（二）被告所稱之調解內容為：「一、對造人（即辛○○）放棄傳協工業股
    份有限公司之股權，是日起（民國八十四年六月六日）該公司所有的一切歸聲請
    人（傳協公司，負責人庚○○）所有，對造人與該公司沒有任何義務與權利用該
    公司名份，所有一切該公司所有。二、傳協工業股份有限公司向台灣中小企業銀
    行借貸款新台幣六百萬元整，由聲請人庚○○亦傳協工業股份有限公司負責償還
    ，與對造人無關。聲請人：傳協工業股份有限公司負責人庚○○；對造人辛○○
    」，有彰化縣溪湖鎮調解委員會調解筆錄在卷可憑。告訴人丙○○並未參與調解
    ，亦非調解當事人，且未在調解書上簽名，是前揭參與調解之對造人為辛○○，
    而非告訴人丙○○甚明，該調解書對告訴人丙○○並無任何拘束力。（三）證人
    即彰化縣溪湖鎮調解委員乙○○雖證稱：當時是在里辦公室調解，告訴人夫妻均
    有到場，達成協調的內容是辛○○放棄所有股份，債務也不用負責，由被告負責
    ，他們都放棄，他們同意就簽名；沒有寫到丙○○的部分，他們也沒有說清楚丙○○有沒有股份，所以才這樣寫，當時辛○○說放棄他們全部股份，伊也不曉得
    「他們」是指幾個人等語明確。證人即參與調解之里長丁○○證稱：當時被告及
    其二哥己○○、告訴人夫妻、戊○都在場調解，辛○○夫妻要放棄傳協公司所有
    的財產，債務交由被告處理，伊不知道傳協公司的股東內容為何，但有清楚告訴
    他們要寫清楚，但當時沒有寫到丙○○的部分，如果知道丙○○有股份，一定要
    他們寫清楚等語屬實。是證人乙○○、丁○○之證述，均無法證明丙○○於調解
    時確有放棄傳協公司之股份甚明。（四）被告於偵審理中供稱：伊係於調解後才
    將丙○○的股份轉他人，將之變更為林金枝，並向台灣省政府建設廳為股東名冊
    的變更，直到八十八年初經人告知丙○○縱為辛○○之配偶，惟丙○○既無出具
    任何證明股份轉讓文件，即不得擅自將其股份轉讓他人，隨即再將已變更為林金
    枝之股份回歸丙○○，並向台灣省政府建設廳為股東名冊之變更登記。另於本院
    九十一年十二月二十四日審理時供稱：當初調解時，伊並不知道股東尚有丙○○
    之名義，所以才沒有寫進來，之後伊查出她有股權，即還給她等語明確。是被告
    於調解之時並不知丙○○係股東，如何於調解時一併調解關於告訴人丙○○所有
    傳協公司股權之歸屬，又如何認上開調解內容，係包含有告訴人丙○○之股權。
    （五）綜上所述，被告於調解之時既不知告訴人丙○○有傳協公司之股權，則其
    調解內容當不可能包含告訴人丙○○之股權部分。此外，復有經濟部中部辦公室
    九十一年十二月二十七日經（九一）中辦三字第０九一三０九三六六二０號函送
    之傳協公司歷次變更登記資料影本附卷可憑，足徵被告確未取得告訴人丙○○之
    同意，即向台灣省政府建設廳為股東名冊之更易。被告前揭所辯，是經過調解，
    得到告訴人丙○○之同意才變更股東名義人云云，顯係事後卸責之詞，無可採信
    。本件事證業已明確，被告犯行堪以認定。
二、核被告所為，係犯刑法第二百十四條之使公務員登載不實罪。爰審酌被告之品性
    、犯罪動機、目的、方法、所生危害，已將告訴人丙○○之股權重新登記予告訴
    人丙○○，及犯後態度等一切情狀，量處如主文所示之刑，並諭知易科罰金之折
    算標準，以示懲處。
三、公訴意旨另以：被告庚○○係傳協公司之董事長，明知未經告訴人辛○○同意轉
    讓股權，竟先於八十四年十一月十八日偽造由戊○擔任會議記錄，改選董、監事
    並推選由被告庚○○擔任董事長之股東臨時會會議紀錄，嗣並將前揭偽造之會議
    記錄呈報台灣省政府建設廳據以申請變更董、監事之登記；復於八十四年十一月
    二十二日前之不詳時日，在未取得告訴人辛○○出具之股權轉讓同意書等相關證
    明文件之情境下，逕向台灣省政府建設廳辦理股東名義人之變更登記，另外加入
    不知情之張聰民取代告訴人庚○○所有之股權；末於八十八年五月六日以傳協公
    司業務不振為由，向台灣省政府建設廳報請解散傳協公司後，另行設立鑫復工業
    有限公司（下稱鑫復公司），使台灣省政府建設廳負責辦理公司登記事宜之公務
    員，將前揭不實事項登載於職務上所掌之公文書內，致生損害於告訴人辛○○、
    丙○○之持股權利，及影響主管機關對股份有限公司之登記事項之管考性及正確
    性，嗣被告庚○○並意圖為自己不法之所有，逕將傳協公司之資產車牌號碼ＯＥ
    －七九七六號自小客車侵占入鑫復公司，因認被告庚○○涉有刑法第二百十六條
    、第二百十條之行使偽造私文書罪、第二百十四條之公務員登載不實罪、第三百
    三十六條第二項之業務侵占罪嫌云云。
    按犯罪事實應依證據認定之，無證據不得推定其犯罪事實；又不能證明被告犯罪
    者，應諭知無罪之判決，刑事訴訟法第一百五十四條、第三百零一條第一項分別
    定有明文。次按告訴人之告訴，係以使被告受刑事訴追為目的，是其陳述是否與
    事實相符，仍應調查其他證據以資審認；認定犯罪事實，所憑之證據，雖不以直
    接證據為限，間接證據亦包括在內；然而無論直接或間接證據，其為訴訟上之證
    明，須於通常一般之人均不致有所懷疑，而得確信其為真實之程度者，始得據為
    有罪之認定，倘其證明尚未達到此一程度，而有合理之懷疑存在時，即無從為有
    罪之認定（最高法院五十二年度台上字第一三００號、七十六年度台上字第四九
    八六號判例參照）。公訴人認被告涉有前開犯行，無非係以傳協公司之臨時股東
    會會議記錄及前揭調解書並未經本院核定為論據。訊據被告庚○○堅決否認有前
    開犯行，辯稱：前開會議紀錄係經取得其母戊○同意登記為會議紀錄，且已與告
    訴人辛○○達成調解成立，由辛○○拋棄全部股權，才辦理股東變更登記，而傳
    協公司是因經營不善才解散，並將車牌號碼ＯＥ－七九七六號之自小客車歸入鑫
    復公司等語。經查：（一）證人即被告及告訴人之母戊○於本院證稱：傳協公司
    是伊的家族性企業，先交由伊的大兒子及二兒子做，之後再交給老三及老四經營
    ，開公司的資金都是伊拿出來的，八十二年之後就由庚○○當董事長，因為當時
    有負債，別人都不願當董事長；八十四年的調解伊有到場，當時辛○○夫妻說要
    放棄股權，由庚○○承擔債務，因為負債甚多，公司沒有賺錢他們才會退出，當
    時辛○○也沒有要求拿錢；八十四年十一月十八日公司開會時伊知道，伊有同意
    庚○○以伊的名義來做紀錄，因為當時沒有人願意當董事長來處理債務等語明確
    。是被告庚○○既已取得其母即證人戊○之同意以其名義做為紀錄人，即傳協公
    司八十四年十一月十八日之股東臨時會會議紀錄並無偽造情事，又被告持前開股
    東臨時會會議記錄向台灣省政府建設廳為股東名冊之更易，亦無使公務員登載不
    實之情形。（二）證人丁○○證稱：當時伊是里長，被告及被告兄長夫妻、告訴
    人夫妻、被告的二哥己○○及其母戊○均到伊的里辦公室調解，辛○○要放棄傳
    協公司所有的財產，債務交由被告處理，不再與被告合夥，當時是請調解委員乙○○過來當場調解，調解書也是當場在伊的里辦公室寫的，是等到地檢署開庭時
    伊才知道沒有核定，之後公所秘書告訴伊因為股權沒寫清楚法院才沒有核定；當
    時還有一部車號ＯＥ－七九七六號自小客車及傳真機、一部新的機器放在告訴人
    的新工廠，這些東西調解成立後，被告的大哥黃文榮有說要趕快還被告，事後我
    有再問他們的大哥，他大哥告訴伊這些東西已經還給被告了等語屬實。證人乙○○證稱：當時是在里辦公室調解，告訴人夫妻均有到場，達成協調的內容是辛○○放棄所有股份，債務也不用負責，由被告負責，他們都放棄，他們同意就簽名
    ，事後如何伊就不清楚等語明確。證人己○○證稱：傳協公司是由伊及大哥創業
    ，有分開過一次，嗣因資金不足，大家就用父母的錢去創業，八十四年間是用土
    地設定抵押新台幣（下同）一千萬元，當時負債六百八十萬元，因為是以母親的
    土地去貸款，伊就把他們擋下來，不讓他們再借錢，本件調解時伊有在場，在里
    長那裡達成調解，告訴人辛○○同意放棄股權，調解書當場寫好後，再拿到公所
    去蓋章；車子、影印機、機器，還有一堆工具，事後由伊大哥送到庚○○那裡，
    其他機械就沒搬等語屬實。況告訴人辛○○就其有到丁○○之里長辦公司調解，
    並於調解成立後在調解書上簽名之部分並無意見，業據其陳述在卷，是被告確曾
    與告訴人辛○○達成調解，並均在調解書上簽寫姓名無訛。（三）被告與告訴人
    辛○○達成之調解內容為：「一、對造人（即辛○○）放棄傳協工業股份有限公
    司之股權，是日起（民國八十四年六月六日）該公司所有的一切歸聲請人（傳協
    公司，負責人庚○○）所有，對造人與該公司沒有任何義務與權利用該公司名份
    ，所有一切該公司所有。二、傳協工業股份有限公司向台灣中小企業銀行借貸款
    新台幣六百萬元整，由聲請人庚○○亦傳協工業股份有限公司負責償還，與對造
    人無關。」，有彰化縣溪湖鎮調解委員會調解筆錄在卷可按。雖上開調解書經本
    院於八十四年七月一日彰院慶民仁八十四年度核字第二三八九號，以本件調解未
    明對造人對傳協公司究有少股權，讓與何人，何時讓與之調解標的不明，及傳協
    公司向台灣中小企業銀行借款，依當時之借款契約定之，對造人若為債務人或保
    證人，縱其退出該公司，調解內容第二項對於銀行不生拘束力，且公司借款應由
    公司償還，非由其負責人負責償還等理由，而無從核定，退回補正，有本院之上
    開函在卷可稽。其後證人甲○○雖曾以電話通知被告及告訴人前往調解委員會補
    正，惟被告及告訴人均未前往補正，已據證人甲○○於偵審中證述明確，然調解
    成立後，經法院核定之民事調解，與民事判決有同一之效力，鄉鎮市解條例第二
    十四條第二項前段雖定有明文。是民事調解經法院核定即取得執行力，非謂如經
    退回不予核定即無一般民事和解之效力，本件既經被告與告訴人辛○○同意調解
    內容而達成調解，並均在調解書上簽名，雖該調解書未經本院核定，然仍有一般
    民事上和解之效力。又解釋意思表示，應探求當事人之真意，不得拘泥於所用之
    辭句，民法第九十八條定有明文。由前揭調解書內容觀之，告訴人辛○○確有因
    傳協公司積欠台灣中小企業銀行六百萬元之負債而退出傳協公司，並將股權全數
    出讓無訛。（四）綜上所述，告訴人辛○○既已退出傳協公司，並出讓全數股權
    ，則被告將告訴人辛○○之股份移轉登記予訴外人張聰民，即無使公務員登載不
    實及損害告訴人辛○○之情形，又被告既為傳協公司之董事長，則其因傳協公司
    負債或因其他原因，經股東會議決議解散，而行使董事長之職權向台灣省政府建
    設廳辦理公司之解散，亦無使公務員登載不實之情事，至其有無將公司清算之結
    果通知股東即告訴人丙○○乃屬民事之法律關係，與本件刑事案件無關。另告訴
    人辛○○既已退出傳協公司，則其所保管之車號ＯＥ－七九七六號自小客車及傳
    真機、機器等物本應交還傳協公司，被告代表公司收受後，因公司營運之考量而
    將上開自小客車移轉登記予鑫復公司，亦屬被告行使職權之範圍，非屬侵占無誤
    。是被告前揭所辯，尚堪採信。此外，復查無其他積極證據足以證明被告涉有此
    部分犯行，不能證明被告此部分犯罪，惟公訴人認被告此部分與前開有罪部分有
    方法、結果之牽連關係，屬裁判上一罪，爰不另為無罪之諭知，附此敘明。
據上論斷，應依刑事訴訟法第二百九十九條第一項前段，刑法第二百十四條、第四十
一條第一項前段，罰金罰鍰提高標準條例第一條前段、第二條，判決如主文。
本件經檢察官許嘉龍到庭執行職務。
中      華      民      國    九十二    年      三      月    二十一    日
                                臺灣彰化地方法院刑事第一庭
                                    法      官  陳  秋  錦
右正本證明與原本無異。
如不服本判決，應於判決送達後十日內，向本院提出上訴狀（須附繕本）。
告訴人或被害人對於判決如有不服具備理由請求檢察官上訴者，其上訴期間之計算係
以檢察官收受判決正本之日期為準。
                                    法院書記官  于  淑  真
中      華      民      國    九十二    年      三      月    二十一    日
刑法第二百十四條
明知為不實之事項，而使公務員登載於職務上所掌之公文書，足以生損害於公眾或他
人者，處三年以下有期徒刑、拘役或五百元以下罰金。


司法院資訊處製作；財團法人民間司法改革基金會備份。
